臺灣新北地方法院民事裁定
110年度消債抗字第44號
抗  告  人  程國維  


代  理  人  林契名律師
上列抗告人因更生事件，對於中華民國110年10月29日本院110年
度消債更字第51號裁定提起抗告，本院裁定如下：
    主    文
原裁定廢棄。
抗告人自民國一一一年十月六日上午十時起開始更生程序。
命司法事務官進行本件更生程序。
    理    由
一、抗告意旨略以：
　㈠抗告人平時不抽菸、不喝酒、不應酬，患有B型肝炎及心臟衰
    竭等重大傷病，皆係家族遺傳及工時過長壓力過大所致。抗
    告人自民國96年起開始在臺大醫院追蹤心臟衰竭、冠狀動脈
    硬化、B型肝炎帶原、肝硬化等疾病，迄今已有14年，每次
    回診醫療費用固定為心臟內科新臺幣（下同）420元、肝膽
    腸胃科170元；另於109年12月至110年4月期間，因牙周病導
    致無法正常進食，支出牙周病治療費用37,300元，更曾於原
    審審查期間110年7月24日至同年月30日，因胃食道靜脈曲張
    再次發作，至臺大醫院住院治療，支出住院及醫療費用14,5
    41元，此等因身體健康因素臨時支出之金額，原審均未納入
    考量，顯非公允。
　㈡又抗告人因上開疾病無法搬運重物，難以達到就業單位之工
    作要求而被迫經常換工作，從93年8月23日至107年10月15日
    、108年11月30日至109年5月4日均無穩定工作，方會導致收
    入不穩定，無法按時償還債務。抗告人目前雖任職於三重汽
    車客運股份有限公司（下稱三重客運），擔任駕駛員工作，
    然薪資收入並非穩定，且工作壓力大及工時過長均非抗告人
    身體病況所能負荷，公司隨時會以安全考量為由予以解雇，
    是原審對於抗告人之財產、信用、勞力、收支等狀況之判斷
    有欠公平，希望本院能重新斟酌。
　㈢另原審認定抗告人收入扣除支出後之餘額須全數用以清償債
    務，即謂抗告人於債務清償完畢前均不能有任何病痛產生，
    在工作上亦不可發生任何事故，顯非合理。
　㈣抗告人之債權人有花旗（台灣）商業銀行股份有限公司（下
    稱花旗銀行）、中國信託商業銀行股份有限公司（下稱中國
    信託銀行）及合作金庫資產管理股份有限公司（下稱合作金
    庫資產管理公司），其中最大債權金融機構花旗銀行所提出
    之分期還款方案，抗告人於前置協商程序中表示可行，但因
    合作金庫資產管理公司不願配合，多次協商及調查都不派員
    到場，亦未明確說明本金還款金額及提出清償方案，方導致
    前置協商不成功，請本院將此點亦納入考量。
　㈤聲明：原裁定廢棄，並准抗告人開始更生。
二、按「債務人不能清償債務或有不能清償之虞者，得依本條例
    所定更生或清算程序，清理其債務。」、「債務人無擔保或
    無優先權之本金及利息債務總額未逾一千二百萬元者，於法
    院裁定開始清算程序或宣告破產前，得向法院聲請更生。」
    、「債務人對於金融機構負債務者，在聲請更生或清算前，
    應向最大債權金融機構請求協商債務清償方案，或向其住、
    居所地之法院或鄉、鎮、市、區調解委員會聲請債務清理之
    調解。」，消費者債務清理條例（下稱消債條例）第3條、
    第42條第1項、第151條第1項分別定有明文。次按「法院裁
    定開始更生或清算程序後，得命司法事務官進行更生或清算
    程序，必要時得選任律師、會計師或其他適當之自然人或法
    人一人為監督人或管理。」、「法院開始更生程序之裁定，
    應載明其年、月、日、時，並即時發生效力。」，消債條例
    第16條第1項、第45條第1項亦有明定。而所謂「不能清償」
    ，指債務人因欠缺清償能力，對已屆期之債務，全盤繼續處
    於不能清償之客觀經濟狀態者而言；所謂「不能清償之虞」
    ，係指依債務人之清償能力，就現在或即將到期之債務，有
    不能清償之蓋然性或可能性而言。至於債務人之清償能力，
    則包括財產、信用及勞力（技術），並不以財產為限，必須
    三者總合加以判斷仍不足以清償債務，始謂欠缺清償能力而
    成為不能清償。
三、經查，抗告人主張其曾依消債條例第151條規定向本院聲請
    債務清理前置調解，惟前置調解不成立等節，業經本院依職
    權調取本院109年度司消債調字第928號調解卷（下稱調解卷
    ）核閱無訛，應屬實在。又抗告人於聲請本件更生前5年內
    未從事營業活動，且積欠花旗銀行等債權人無擔保或無優先
    權之債務總額未逾12,000,000元等情，有財產及收入狀況說
    明書、債權人清冊、財團法人金融聯合徵信中心查詢當事人
    綜合信用回覆報告存卷可稽，並經全體債權人函覆明確，亦
    堪信屬實。是抗告人為一般消費者，所積欠無擔保或無優先
    權之債務總額未逾12,000,000元，且提起本件更生聲請前，
    已踐行前置協商而不成立等事實，應堪認定。
四、綜合抗告人之全部財產、收支狀況及債務總額等一切情狀，
    以評估其現況是否確實不能維持最基本生活條件，而有不能
    清償債務或不能清償之虞之情事，本院調查及判斷如下：
  ㈠抗告人之財產及收入狀況：
  ⒈觀諸抗告人提出之全國財產稅總歸戶財產查詢清單所示，抗
    告人名下無任何不動產（見調解卷第16頁）。又抗告人名下
    並無以其為要保人之有效人壽保險契約，亦有中華民國人壽
    保險商業同業公會保險業通報作業資訊系統資料查詢結果表
    附卷可參（見更生卷第91頁）。
  ⒉抗告人主張其目前任職於三重客運，擔任大客車駕駛員之工
    作，有其薪轉帳戶交易明細、三重客運110年9月15日（110
    ）重人外字第26號函在卷可稽（見更生卷第149至155、211
    至213頁），並經本院依職權調取其勞保局電子閘門網路資
    料查詢表核閱無訛（見本院卷第65至70頁），堪信為實，故
    應可以上開薪資所得資料計算每月平均薪資（含三節獎金、
    年終獎金）40,062元【計算式：（41,847＋43,568＋47,324＋5
    0,070＋44,545＋40,414＋45,370＋44,833＋32,767＋23,533＋19,7
    30＋26,761）÷12＋（1,200＋18,786）÷12＝40,062，元以下四
    捨五入】，作為其每月可處分所得。
　㈡抗告人之必要支出狀況：
    抗告人主張其每月必要支出含伙食費9,000元、房租7,000 
    元、水費350元、電費500元、勞保費1,008元、健保費779 
    元、電話費199元、網路費450元、交通費500元、生活用品
    費1,500元、醫療費600元，共計21,886元等節，並提出房屋
    租賃契約書、醫療費用單據附卷為證（見調解卷第6至8頁、
    本院卷第37至53頁）。惟就勞保費1,008元、健保費779元部
    分，觀諸三重客運110年9月15日（110）重人外字第26號函
    所示，該公司已代扣其應負擔之勞健保費而未計入實發金額
    ，自無重複計算之必要，應予剔除。至其餘支出部分，抗告
    人雖有部分未提出單據佐證，然本院衡諸目前社會經濟消費
    情形，其所提列之項目及金額尚非無稽，應可採信，故抗告
    人每月必要生活支出應以20,099元計算為合理。
　㈢而抗告人所負之債務，除花旗銀行之845,190元、中國信託銀
    行之475,307元外，尚有合作金庫資產管理公司之736,394元
    ，合計2,056,891元（見調解卷第26、28、34頁）；惟最大
    債權金融機構花旗銀行於前置協商程序中，曾提出「96期、
    利率8.88％、每期清償3,749元」之和解還款方案，合作金庫
    資產管理公司則陳明願比照辦理即「分96期、8.88％，每期
    清償3,491元」（見調解卷第25頁、本院卷第71頁）。
　㈣由上可知，抗告人每月可處分所得40,062元，扣除每月必要
    生活支出20,099元，餘額為19,963元，固可負擔花旗銀行、
    合作金庫資產管理公司所提出之分期還款方案（即每月清償
    7,240元，計算式：3,749＋3,491＝7,240），惟上開分期還款
    方案尚非經雙方合意成立之協議，並無法律上拘束力，債權
    人仍有拒絕抗告人分期清償之可能，倘債權人未自我拘束，
    依抗告人之財產及所得情形，顯然無法一次清償其債務總額
    2,056,891元，將使抗告人繼續陷於經濟困境而無法清理債
    務、重建生活，有違消債條例謀求債務人經濟生活更生、社
    會經濟健全發展之目的。再考量上開分期還款方案履行期數
    96期（折合年數8年），接近實務上常見之更生方案履行期
    限6年或8年；加以抗告人之債務總額為2,056,891元，依其
    現況之財產、勞力及信用等清償能力，應可期待抗告人於更
    生程序開始後，可盡所能節約支出，努力工作以增加還款之
    成數及總金額，並提出足以為債權人會議可決或經法院認為
    已盡力清償之更生方案以供法院裁定認可而予以准許，亦可
    保障債權人之公平受償。本院綜合上情，認抗告人客觀上經
    濟狀況已有不能清償債務之虞之情形，而有藉助更生制度調
    整其與債權人間之權利義務關係，重建其經濟生活之必要。
五、綜上所述，本件抗告人為一般消費者，未從事營業活動，所
    負無擔保或無優先權之本金及利息債務總額未逾12,000,000
    元，且有不能清償債務之虞之情事，亦未經法院裁定開始清
    算程序或宣告破產，復查無消債條例第6條第3項、第8條或
    第46條各款所定駁回更生聲請之事由存在。從而，抗告人本
    件更生之聲請，洵屬有據，應予准許。原裁定駁回抗告人更
    生之聲請，尚有未洽，抗告意旨指摘原裁定不當，求予廢棄
    ，為有理由，爰由本院將原裁定廢棄，准予抗告人更生之聲
    請，並命司法事務官進行本件更生程序。至於抗告人於更生
    程序開始後，應另提出足以為債權人會議可決或經法院認為
    公允之更生方案以供採擇，俾免更生程序進行至依消債條例
    第61條規定應行清算之程度，附此敘明。
六、據上論結，本件抗告為有理由，依消債條例第11條第2項、
    第15條、第16條第1項、第45條第1項、民事訴訟法第492條
    前段，裁定如主文。
中　　華　　民　　國　　111 　年　　10　　月　　6 　　日
                  民事第二庭  審判長法  官  黃若美

                                    法  官  宋泓璟

                                    法  官  楊雅萍
以上正本係照原本作成。
本件不得抗告。
本裁定已於111年10月6日上午10時公告
中　　華　　民　　國　　111 　年　　10　　月　　6 　　日
                                    書記官  蘇  泠